【裁判字號】    99,勞上易,14
【裁判日期】    990907
【裁判案由】    給付退休金
【裁判全文】
臺灣高等法院民事判決                99年度勞上易字第14號
上  訴  人  丙○○
訴訟代理人  康英彬律師
被 上訴 人  統合開發股份有限公司
法定代理人  甲○○
訴訟代理人  乙○○
上列當事人間給付退休金事件，上訴人對於中華民國98年12月25
日臺灣板橋地方法院98年度勞訴字第94號第一審判決提起上訴，
本院於99年8月24日言詞辯論終結，判決如下：
    主  文
上訴駁回。
第二審訴訟費用由上訴人負擔。
    事實及理由
一、上訴人主張：伊於民國83年9月9日起即受僱於被上訴人，負
    責被上訴人位於新竹縣關西鎮馬武督渡假中心環境組工作。
    被上訴人因經濟不景氣造成內部人力過剩，遂於95年11月間
    發布員工優惠退休辦法（下稱優退辦法），並送請主管機關
    臺北縣勞工局核備而具工作規則之效力，自有拘束勞雇雙方
    之效力。伊至97年12月已符合上開優退辦法第3條優惠退休
    之條件（上訴人39年8月5日生，58歲4個月、年資14年4個月
    ，合計71年8個月），遂於97年12月間依優退辦法申請退休
    ，惟被上訴人不同意伊之申請，反將伊資遣，並支付資遣費
    新臺幣（下同）49萬7,746元。被上訴人於伊年資將屆滿之
    際，終止勞動契約之行為，造成伊之工作權喪失，顯然係以
    損害伊為主要目的，是被上訴人行使終止勞動契約之權利，
    未依誠實及信用方法行使之，顯違反民法第148條規定，屬
    於權利之濫用，應屬無效。又依被上訴人所提供優退辦法，
    上訴人於97年12月間申請優退得請求114萬7,124元之退休金
    ，扣除已領取之資遣費外，被上訴人尚欠伊44萬1,709元，
    迭經伊向被上訴人催討，甚或申請新竹縣政府調解，惟被上
    訴人仍藉詞拒付退休金差額。爰依優退辦法，求為判命被上
    訴人給付44萬1,709元及自98年1月1日起至清償日止，按週
    年利率5%計算利息之判決等語。原審為上訴人敗訴之判決，
    上訴人聲明不服，提起上訴，上訴聲明：(一)原判決關於駁回
    上訴人後開第二項之訴廢棄。(二)被上訴人應給付上訴人44萬
    1,709元，及自起訴狀繕本送達之翌日起至清償日止，按週
    年利率5%計算之利息。
二、被上訴人則以：系爭優退辦法所定退休要件較諸勞動基準法
    第53條所定得自請退休之要件為優，此實為伊以優於勞動基
    準法之退休給付，對未達勞動基準法自請退休要件之職工所
    為之「要約誘引」。系爭優退辦法第3條明載，除第1款之年
    資加年齡要件外，尚須經公司總經理核准，再經公司職工組
    成之勞工退休金監督委員會召開會議表決認可，始符給付優
    惠退休金之要件。伊既保有准駁之權利，如非濫用權利，則
    本件非如上訴人所主張之單方意思表示，即得令伊照准給付
    優惠退休金。又上訴人原任職於伊經營之新竹縣關西鎮馬武
    督渡假村環境組安管組長，伊因受市場環境景氣不佳之影響
    致經營發生虧損，為精簡人事編制、強化組織功能、提昇經
    營與管理效益，乃於97年11月檢討公司各部門組織與功能，
    決定將門禁管理委託專業保全公司辦理，並裁撤編制內之門
    禁安全管理員職務，而上訴人因未具旅館、餐飲等相關領域
    之專長，復無其他部門職缺可供調任，伊乃依勞動基準法第
    11條第4項及第17條之規定，於97年11月28日以書面通知上
    訴人預告將於同年12月31日以資遣方式終止勞動契約，並於
    同年12月15日向新竹縣政府勞工局為資遣通報，是伊資遣上
    訴人之原因與程序皆合於法律之規定，並無權利濫用與違反
    平等原則，或圖省高額優惠退休金或法定退休金給付，竟率
    資遣上訴人之情事。況上訴人於收受伊資遣預告通知前，並
    未提出優退申請，且於收受資遣通知後之預告期間內已請休
    8日之覓職假，並於勞動契約終止後受領被上訴人給付之資
    遣費，則被上訴人對上訴人所為終止勞動契約之意思表示，
    業經上訴人之受領行為而生效，上訴人即不得再為退休金之
    請求。縱被上訴人資遣上訴人係不合法，仍僅生僱傭關係繼
    續存在之效果，上訴人非必因此而得依系爭優退辦法申請退
    休並令被上訴人給付優惠退休金等語，資為抗辯。並答辯聲
    明：(一)上訴駁回。(二)如受不利判決，願供擔保免為假執行。
三、查上訴人原任職於被上訴人經營之新竹縣關西鎮馬武督渡假
    村環境組安管組長，被上訴人於97年11月28日依勞動基準法
    第11條第4項及第17條之規定，以書面通知上訴人預告將於
    同年12月31日以資遣方式終止勞動契約，該預告資遣通知書
    嗣於同年11月底送達予上訴人，並於同年12月15日向新竹縣
    政府勞工局為資遣通報，被上訴人並已給付資遣費49萬7,74
    6元等情，有員工資遣費計算書、預告資遣通知書、新竹縣
    政府97年12月18日府勞福字第0970187566號函暨資遣通報名
    冊等影本各1件（見原審司板勞調字卷第7頁、原審勞訴字卷
    第26、30頁），且為兩造所不爭。
四、上訴人主張伊已於97年12月間依優退辦法申請退休，得請領
    114萬7,124元退休金，惟被上訴人不同意上訴人申請優退，
    反將上訴人資遣，是扣除已給付資遣費49萬7,746元，被上
    訴人尚應給付差額退休金44萬1,709元本息予伊云云，被上
    訴人對於上訴人上開主張之年資、已給付之資遣費及上訴人
    如能依優退辦法申請退休所得請求數額等節固俱不爭執，惟
    另以前開情詞置辯。是本件所應審究者厥為：上訴人請求依
    被上訴人所定之優退辦法申請退休有無理由。經查：
  (一)按雇主有虧損或業務緊縮時，得預告勞工終止勞動契約，勞
    動基準法第11條第2款定有明文。揆其立法意旨係慮及雇主
    於有虧損或業務緊縮時，有裁員之必要，以進行企業組織調
    整，謀求企業之存續，俾免因持續虧損而倒閉，造成社會更
    大之不安，為保障雇主營業權，於雇主有虧損或業務緊縮，
    二情況之一時，即得預告勞工終止勞動契約。上訴人雖主張
    被上訴人行使資遣對象皆為49歲以上之高齡勞工，被上訴人
    為圖省人為圖省退休金給付，率以資遣方式終止兩造間之勞
    動契約等語，雖據提出資遣人員通報名冊影本1紙為證（見
    本院卷第43頁），惟查，上訴人原任職於被上訴人經營之新
    竹縣關西鎮馬武督渡假村環境組安管組長，被上訴人公司因
    受市場環境景氣不佳之影響致經營發生虧損，為精簡人事編
    制、強化組織功能、提昇經營與管理效益，乃於97年11月檢
    討公司各部門組織與功能，決定將門禁管理委託專業保全公
    司辦理，並裁撤編制內之門禁安全管理員職務，而上訴人因
    未具旅館、餐飲等相關領域之專長，復無其他部門職缺可供
    調任，被上訴人乃依勞動基準法第11條第4項及第17條之規
    定，於97年11月28日以書面通知上訴人預告將於同年12月31
    日以資遣方式終止勞動契約，該預告資遣通知書嗣於同年11
    月底送達予上訴人，並於同年12月15日向新竹縣政府勞工局
    為資遣通報等情，除已如前述外，復有被上訴人公司會計報
    表等影本1件附卷可稽（見本院卷第64頁），是被上訴人確
    有虧損之情形，其依勞動基準法第11條第2款規定對上訴人
    預告於97年12月31日終止勞動契約，尚無不合。準此，上訴
    人主張被上訴人故意資遣已符合優退辦法之高齡勞工，藉以
    規避退休金給付，顯屬權利濫用及違反平等原則云云，要無
    足取。
  (二)次按權利之行使，不得違反公共利益，或以損害他人為主要
    目的；行使權利，履行義務，應依誠實及信用方法，民法第
    148條定有明文。故是否有權利濫用違反誠信原則，除了權
    利人於行使權利時，在主觀上有以損害他人為主要目的外，
    在客觀上權利人因權利行使所能取得之利益明顯小於其權利
    之行使因此造成他人及整個社會國家所生的損害。再參照勞
    動基準法第1條第1項規定，勞動基準法係為規定勞動條件最
    低標準，保障勞工權益，加強勞雇關係，促進社會與經濟發
    展而制定，是雇主與勞工所訂之勞動條件僅不得低於勞動基
    準法所定之最低標準而已，如雇主所定之勞工退休標準優於
    勞動基準法第53條、第54條所定退休條件者，自非法所不允
    。因此，事業單位所訂優於勞動基準法規定之員工提前退休
    辦法，如為兼顧營運需要及人力需求之考量，而保有准駁員
    工申請之權利，應屬可行（參照勞委會85年8月22日台勞
    動三字第128660號函，見本院卷第57頁）。系爭優退辦法第
    3條、第5條分別明訂：「員工未符合勞動基準法所訂之退休
    條件，但有意提前退休者，可申請優惠退休但須具備要件如
    下：一、年資＋年齡≧60,且有下述條件之一者：1、身患疾
    病不堪勝任工作者。2、體力腦力衰退，工作績效難以提昇
    者。二、員工得自行申請，但須上呈至總經理核准。三、須
    經勞工退休金監督委員會召開會議通過」「自請退休者應填
    寫退休申請書，連同戶口名簿影本各一份，上呈總經理核准
    ，再轉由『勞工退休金監督委員會』辦理退休金核發手續」
    （見原審司板調字卷第10頁），是被上訴人公司職工符合系
    爭優退辦法提前退休資格者，除須填寫退休申請書，檢附戶
    口名簿影本提出申請外，尚須經總經理之核准，勞工退休金
    監督委員會之決議始生效力，有被上訴人提出之退休申請表
    、勞工退休準備金監督委員會會議紀錄等影本附卷可稽（見
    本院卷第49至56頁），並非一經上訴人提出申請，被上訴人
    即須依該辦法優惠給付退休金，被上訴人公司仍保留准駁申
    請之權利，如非濫用權利，自應予尊重，故本件非如上訴人
    所主張之其單方意思表示，即得提前退休而終止兩造間之勞
    動契約。系爭優退辦法所定退休要件為年資加年齡已達60
    齡，較諸勞動基準法第53條所定得自請退休之要件：工作15
    年以上年滿55歲，或工作25年以上者，係將依勞動基準法原
    不得自請退休者含括在內，則上開辦法實係被上訴人公司以
    優於勞動基準法之退休給付內容，對未達勞動基準法自請退
    休要件之職工所為之「要約誘引」，期以雙方合意之方式，
    提前終止勞動契約，是以合於提前退休資格之職工所提出之
    申請，係屬「要約」性質，尚需被上訴人公司「承諾」，始
    得發生終止契約之效力，上訴人主張系爭優退辦法係屬被上
    訴人對職工所為之要約，而以職工提出之申請為承諾，伊年
    資加年齡達60齡以上，被上訴人應依系爭優退辦法給付退休
    金云云，應無可取。又按勞動基準法第11條第5款所謂不能
    勝任工作，不僅指勞工在客觀上之學識、品行、能力、身心
    狀況，不能勝任工作者而言，即勞工主觀上能為而不為，可
    以做而無意願做，違反勞工應忠誠履行勞務給付之義務者亦
    屬之。此由勞動基準法之立法本旨在於「保障勞工權益，加
    強勞雇關係，促進社會與經濟發展」觀之，為當然之解釋，
    自與系爭優退辦法第3條規定「身患疾病不堪勝任工作者。2
    、體力腦力衰退，工作績效難以提昇者」方能申請優惠退休
    者，顯然有不同之規範目的，亦即若非屬「身患疾病」「體
    力腦力衰退」等不可歸責於勞工之事由致勞工不堪勝任工作
    ，則顯然勞工因其他客觀條件或主觀意願而致不堪勝任工作
    ，因此，於不能勝任工作之情形可逕行資遣勞工，並不需給
    予勞工優惠之退休處遇，故被上訴人公司保留准否之權利，
    並無悖於民事契約之法理，亦無違反勞動基準法之強制規定
    ，是系爭優退辦法關於被上訴人公司保留同意權之規定，自
    無違反平等原則及民法上誠實信用原則可言。又上訴人既主
    張於系爭優退辦法實施後，迄今已有十餘名員工申請優退離
    職，於伊申請優退過程，又有2名同事依優退辦法申請優退
    離職等語，足見被上訴人公司並未蓄意規避優退退休金之給
    付。況參以被上訴人所訂之系爭優退辦法，除員工須檢附所
    規定之申請表單提出申請外，尚須經過總經理之簽核及勞工
    退休金監督委員會審查之實質審核程序通過始足，自非上訴
    人所述僅以「年資＋年齡≧60」之標準作為給予優退之依據
    ，是被上訴人因虧損之情形，依勞動基準法第11條第2款規
    定，對上訴人預告於97年12月31日終止勞動契約，尚難謂有
    何違反平等原則、誠實信用原則，或權利濫用之情事。
  (三)再按被資遣者，其猶聲明自願退休，更進而請求雇主給付退
    休金，殊屬不當，是被資遣者不得聲請自願退休請求給付退
    休金。上訴人主張伊遭資遣前，已於97年12月初以書面向被
    上訴人申請優惠退休，已生退休之效力云云，惟為被上訴人
    所否認，且被上訴人係於97年11月28日以書面通知上訴人預
    告資遣，上訴人係於97年11月底收受預告資遣通知書，業如
    前述，上訴人嗣於98年12月30日在資遣通知書上書寫「本人
    符合优退辦法，請以优退辦理」（見原審勞訴字卷第26頁）
    ，為請求優退之表示，上訴人並未舉證證明其曾於97年12月
    初以書面向被上訴人申請優惠退休，殊難信為真實。其次，
    被上訴人之職工依系爭優退辦法自請退休之權利為契約終止
    權之一種，而終止權又屬形成權之一種，此形成權於被上訴
    人公司核准優退申請時，始發生形成之效力，易言之，上訴
    人除須提出退休申請表、戶口名簿影本，向被上訴人為優惠
    退休之意思表示外，尚須經過總經理之簽核及勞工退休金監
    督委員會審查之實質審核程序通過，始發生行使終止權之效
    力及取得退休金請求權，非謂符合優退之要件時即當然發生
    終止權行使及取得退休金請求權之效力。被上訴人於97年11
    月底以書面通知上訴人預告資遣，兩造間之勞動關係嗣於同
    年12月31日消滅，而上訴人於97年12月31日之前並未依上開
    程序提出優退申請，且未經被上訴人公司總經理之簽核及勞
    工退休金監督委員會審查之實質審核通過，自難認其於勞動
    契約因資遣而終止前，已向被上訴人申請優惠退休而為終止
    契約之意思表示，即難認上訴人取得系爭優退辦法所定之退
    休金請求權。
五、綜上所述，上訴人之主張，委無可採，其依系爭優退辦法，
    請求被上訴人應給付退休金差額44萬1,709元，及自起訴狀
    繕本送達翌日起至清償日止，按週年利率5%計算之利息，為
    無理由，不應准許。其假執行之聲請亦失所附麗，應併予駁
    回。原審為上訴人敗訴之判決，及駁回其假執行之聲請，並
    無不合。上訴意旨指摘原判決不當，求予廢棄改判，為無理
    由，應予駁回。
六、本件事證已臻明確，兩造其餘攻擊、防禦方法及未經援用之
    證據，經本院審酌後認對判決結果不生影響，爰不一一論列
    ，附此敘明。
七、據上論結，本件上訴為無理由。依民事訴訟法第449條第1項
    、第78條，判決如主文。
中    華    民    國    99    年    9     月    7     日
                  勞工法庭
                      審判長法  官  鄭雅萍
                            法  官  劉坤典
                            法  官  徐福晉
正本係照原本作成。
不得上訴。
中    華    民    國    99    年    9     月    8     日
                            書記官  秦仲芳

司法院資訊處製作；財團法人民間司法改革基金會備份。
